【裁判字號】    87,訴,1119
【裁判日期】    890131
【裁判案由】    誣告等
【裁判全文】
臺灣臺南地方法院刑事判決                        八十七年度訴字第一一一九號
    公  訴  人  臺灣台南地方法院檢察署檢察官
    被      告  丙○○
    選任辯護人  許雅芬
右列被告因誣告等案件，經檢察官提起公訴（八十七年度偵字第九０四七號），本院
判決如左：
    主  文
丙○○無罪。
    理  由
一、公訴意旨略以：被告丙○○基於概括犯意，明知自己及其妻林美珠非創作人，亦
    未經任何合法授權，竟於民國（下同）八十四年六、七、八月間，連續持世界知
    名之伯爵錶特定型號錶框花樣一種、勞力士錶特定型號之蜂巢狀錶面三種，先後
    前往行政院內政部，利用著作權登記「悉依申請人之申報，不作實質審查」之特
    質，獲得上開內政部「美術著作」之著作權登記，並以其妻林美珠之名義登記為
    創作人，使內政部著作權委員會之公務員將上開不實事項登載於職務上所制作之
    文書資料上，足以生損害於內政部著作權委員會關於著作物行政管理之正確性並
    足以生損害於伯爵錶、勞力士錶出品公司之權益；且於上開期間，明知自己及其
    妻林美珠非創作人，竟利用中央標準局專利處審查制度先天上無法完足之缺失（
    雖係進行實質審查），持世界知名之勞力士錶特定型號錶框花樣一種，委由不知
    情之專利代理人丁○○代為向中央標準局申請專利登記，惟因審查過程之疏漏，
    致中央標準局作成瑕疵重大，外觀明顯授予專利權之授益行政處分，使丙○○以
    其妻林美珠之名義登記並獲得新式樣專利權（新式樣第○五一一八一號、專利名
    稱：錶殼）。丙○○以其妻林美珠名義取得上開多種著作權登記及專利權登記後
    ，竟基於概括之犯意，連續意圖為自己不法之所有，自八十六年至八十七年二、
    三月間，明知自己及其妻林美珠非前開美術著作及新式樣專利之創作人，且明知
    對方並未有侵害其著作權及專利權之犯罪，竟意圖使他人受刑事處罰，在台南、
    高雄、板橋、台北、嘉義、彰化等處，向各地警察局誣告犯罪，要求警察以現行
    犯之理由逮捕或要求警察向各地檢署檢察官聲請搜索票進行搜索，除訴由警方移
    送各該地方法院檢察署分案外，並向己○○等多數鐘錶業者訛稱其妻林美珠係前
    揭新式樣專利及美術著作創作人，對方已侵害其妻之創作，要對其提出刑事告訴
    等語，致使己○○等多數對專利法了解有限之鐘錶業者陷於錯誤並心生畏怖，為
    恐面臨刑事問題及求息事寧人，而分別交付新台幣（下同）三萬至五十萬元不等
    之和解金予丙○○以達成和解；至於對造未能與丙○○以上開方式達成和解者，
    丙○○則明知自己及其妻非專利及著作權創作人，仍意圖使前開鐘錶業者受刑事
    處罰，持前述以合法掩飾非法取得之相關資料，向台南、高雄、板橋、台北、嘉
    義、彰化等地方法院檢察署提出違反著作權法及違反專利法之誣告，致使前開地
    方法院檢察署檢察官及地方法院民、刑事庭法官陷於錯誤，為丙○○提起公訴及
    為丙○○勝訴之判決，致前述多數被害人財產損害，進而衍生台南地區鐘錶業界
    之重大社會問題。因認被告涉有刑法第一百六十九條第一項之誣告罪嫌、第二百
    十六條、第二百十四條之行使使公務員登載不實罪嫌、第三百三十九條之詐欺罪
    嫌、第三百四十六條第一項之恐嚇取財罪嫌等語。
二、按犯罪事實應依證據認定之，無證據不得推定其犯罪事實，又不能證明被告犯罪
    者，應諭知無罪之判決，刑事訴訟法第一百五十四條、第三百零一條第一項分別
    定有明文。又認定不利於被告之事實，須依積極證據，苟積極證據不足為不利於
    被告事實之認定時，即應為有利於被告之認定，更不必有何有利之證據（最高法
    院三十年上字第八一六號判例參照）。再事實之認定，應憑證據，如未能發現相
    當證據，或證據不足以證明，自不能以推測或擬制之方法，為裁判基礎（最高法
    院四十年台上字第八六號判例參照）。又誣告罪之成立以意圖他人受刑事處分或
    懲戒處分，而為虛偽之告訴告發報告者為要件。所謂虛偽係指明知無此事實故意
    捏造而言，若告訴人誤認有此事實或以為有此嫌疑，自不得指為虛偽，即難科以
    本罪（最高法院四十年台上字第八十八號判例參照）。再刑法第二百十四條之使
    公務員登載不實罪，須一經他人之申報，公務員即有登載之義務，並依其所為不
    實之申報予以登載，始足構成。若其所為申報，公務員尚須為實質之審查，以判
    斷其真實與否，始得為一定之記載者，即無從成立該罪。（最高法院八十五年台
    上字第二七七八號判例參照）。再刑法而同法第二百十四條之使公務員登載不實
    罪，係向有制作權人，為虛偽不實之報告或陳述，使該有制作權人據以制作內容
    不實之文書，使足當之。（最高法院八十四年度台上字第一九九六號判決參照）
三、公訴人認被告涉有刑法第一百六十九條第一項之誣告罪、第二百十六條、第二百
    十四條之行使使公務員登載不實罪、第三百三十九條之詐欺罪、第三百四十六條
    第一項之恐嚇取財罪，其理由無非以（一）被害人乙○○、甲○○、戊○○、庚
    ○○、辛○○、壬○○、癸○○等於偵查中到庭證述明確，且與證人即專利代理
    人丁○○於偵查中所述情節相符，（二）柏爵表、勞力士錶之彩色型錄數本、被
    告以合法掩飾非法取得之前揭專利權證明及著作權登記資料多份、被告與被害人
    等所立和解書、起訴書及台南、高雄、板橋、台北、嘉義、彰化等地方法院民、
    刑事判決書等資為依據。
四、訊據被告丙○○雖坦承有提起違反專利權之訴訟，並與侵權行為人達成和解，惟
    否認有誣告罪之故意，且提起訴訟均係保障自身之權利，亦無詐欺、恐嚇取財之
    虞，再公務員對早期著作權及專利權之核准，均有實質之審核權亦不該當行使使
    公務員登載不實之罪等語。經查，（一）、本件被告丙○○以其妻林美珠名義申
    請新式樣專利權登記，並經經濟部中央標準局發給中華民國新式樣第０五一一八
    一號專利證書，其專利權期間自八十五年一月十一日至九十四年六月二十九日，
    此有專利證書一紙在卷足參。嗣被告以其所擁有之專利權受侵害為由，向該管公
    務員申告，係因合理之懷疑及本於專利權人地位所為之正當行為，並非明知無此
    事虛偽捏造或故意虛構之事實，亦不因事後該新式樣專利權人經舉發人瑞士商瑞
    士勞力士錶廠舉發而有所影響，既被告專利權存續之期間，其向各地方法院檢察
    署及法院告訴他人違反專利法，其所依證據之事實，顯然並非杜撰虛構甚明，並
    不該當誣告罪之構成要件。（二）、被告係該專利之創作人，其提出構想，並親
    手打造實物後委由丁○○依實物繪圖以申請專利，此經被告供承：「我是拿我創
    作之實物去給丁○○繪圖。」等語，核與證人丁○○於本院審理時證稱：「被告
    係拿實物由我們繪圖，從被告拿來的實物中，我們並沒有辦法分辨是何種品牌，
    且新式樣專利僅只是花紋、色彩、形狀有特別之處即可以申請。」等語（八十八
    年六月二十三日訊問筆錄）相符，參以專利權之取得須經經濟部中央標準局（現
    已改制為智慧財產局）依「專利審查基準」進行實質審查，此有經濟部中央標準
    局專利處八十七年度十一月十六日八七標專乙一四０一九字第四六０八六號函文
    在卷足參，是本件新式樣之專利被告既係被告自行創作，且經有實質審查權之專
    利處審查核准，公務員將其新式樣之專利權登記登載於職務上所掌之公文書，依
    前開判例，並無使公務員登載不實之罪嫌；復就著作權之部分，雖內政部著作權
    委員會就登記，僅作形式上審核，並未就申請人陳報之事實予以調查是否為真正
    ，然仍需行為人於向有制作權人申請登記時，為虛偽不實之報告或陳述，使足該
    當，然本件被告執之申請著作權之著作物，於本院審理時，均能將著作物之創作
    來源加以詳述，並有著作權錶殼構想說明書三紙在卷足參，故被告就著作物申請
    著作權登記亦無法認定係依虛偽不實之報告或陳述，此部分亦不該當使公務員登
    載不實之罪嫌。（三）、再本件被告取得之專利權於專利權未經撤銷確定前，仍
    為有效存在之行政處分，故司法機關適用該有效之行政處分所為之起訴處分，或
    有罪判決，亦難認係被告施用詐術使檢察官或法官陷於錯誤，而為之處分或判決
    。又被告以專利權受侵害為由，向侵權行為人請求損害賠償，乃依法得行使之正
    當權利，並非依此專利權，為恐嚇取財之手段，其與恐嚇取財之構成要件亦屬有
    間。此外，經本院依職權調查結果，又別無其他積極證據足資證明被告涉有本件
    誣告等犯行，揆諸前引法條規定及判例意旨，既不能證明被告有何誣告等罪犯行
    ，自應為被告丙○○無罪之諭知。
據上論斷，應依刑事訴訟法第三百零一條第一項，判決如主文。
中    華    民    國      八十九        年    一        月    三十一    日
                                  臺灣臺南地方法院刑事第一庭
                                          法  官蔡奇秀
右正本證明與原本無異。
如不服本判決，應於判決送達後十日內，向本院提出上訴狀。
                                          書記官陳金堂
中    華    民    國      八十九      年      一      月      三十一   日


司法院資訊處製作；財團法人民間司法改革基金會備份。
